臺灣高等法院臺中分院刑事判決　 94年度重上更(二)字第140號
上　訴　人
即　被　告　甲○○
選任辯護人　劉叡輝律師
上列上訴人因違反水利法案件，不服臺灣苗栗地方法院87年度訴
字第335號中華民國89年12月6日第一審判決（起訴案號：臺灣苗
栗地方法院檢察署87年度偵字第1156號；移送併辦案號：87年度
偵字第5466號），提起上訴，本院判決後，經最高法院第2次發
回更審，本院判決如下：
    主  文
原判決撤銷。
甲○○連續違反主管機關為保護水道禁止在行水區內擅採砂石，
致生公共危險，處有期徒刑拾月。
    事  實
一、甲○○係冉在砂石行負責人，明知其自己所有位於苗栗縣頭
    份鎮○○段○○段967號（重測前為15之38號）、968號（重
    測前為15之41號）、970號（重測前為15之16號）、979號（
    重測前為15之36號）、練華文所有之967之1號（重測前為15
    之37號）、頭份鎮所有之976號（重測前為15之40號）等6筆
    土地如附圖所示黃線部分，係位於中港溪河川行水區內，業
    經臺灣省政府以74年6月8日府建字第148558號公告有案，未
    經許可不得擅採砂石，竟基於概括之犯意，自民國84年8月5
    日起，在上開行水區內，連續以挖土機擅採砂石，販賣獲利
    ，造成妨礙該行水區○○路穩定及影響河川改道、危及鄰地
    等公共危險。經民眾檢舉，而經臺灣苗栗地方法院檢察署檢
    察官會同苗栗縣政府建設局承辦人員，先後於87年1月7日、
    87年11月26日2次前往現場勘驗而查獲。
二、案經臺灣苗栗地方法院檢察署檢察官主動偵查起訴及移送併
    辦。
    理　由
一、訊據上訴人即被告甲○○（下稱被告）矢口否認有在上開行
    水區內挖砂石之犯行，辯稱：伊自民國69年間起設立冉在砂
    石行，該砂石行係小型砂石加工廠，每日加工砂石數量約僅
    100立方公尺，而申請挖取之砂石數量則每日約有200至300
    立方公尺，至中港溪禁採砂石前累積存放在伊砂石場內之砂
    石約400000立方公尺，禁採後伊即未再該河川地挖取砂石，
    僅將存放砂石場內之砂石加工成細砂出售而已。檢察官履勘
    時所發現之砂石，均為伊在公告禁採前所挖取而剩餘之砂石
    所堆積者，並非另外於河地所挖取者。又該土地上之坑洞係
    在70年間就有，伊並未有挖取。另該處是否為行水區域，亦
    有疑義，其位置距中港溪主流路至少在100公尺外，處屬河
    川區域之高灘地，不會影響中港溪水流流路之穩定，亦無使
    鄰地土地流失之虞，不致於會致生公共危險云云。
二、經查：
(一)被告係「冉在砂石行」負責人，於73年間經苗栗縣政府核准
    營利事業登記，以開採砂石販售營利，嗣因未依規定在苗栗
    縣頭份鎮○○段510號土地（位於本案系爭地點之對岸，與
    本案查獲地點不同）原先核准之採區採取土石，經民眾檢舉
    ，苗栗縣政府於82年7月12日派員前往勘查，發現被告於採
    區邊緣濫挖超深約2．5公尺，致河相改變，影響水流穩定，
    嚴重影響河防安全，要求被告應於82年7月20日前恢復原狀
    ，被告請求寬限至82年7月25日改善完竣，經苗栗縣政府於
    82年7月26日派員至現場勘查，發現並未改善，乃依違反水
    利法規定予以行政處分，嗣後被告雖依法進行訴願、再訴願
    及行政訴訟等程序，於84年2月27日經行政法院裁定駁回其
    訴願而告確定，此業據苗栗縣政府於89年7月21日以89府建
    河字第800059277號函復原審法院在卷可稽，並經本院查閱
    各相關資料屬實。依上開資料顯示，被告於84年2月27日前
    採取砂石之地點，與本案顯然不同，合先敘明。
(二)被告所有位於苗栗縣頭份鎮○○段○○段967號（重測前為15
    之38號）、968號（重測前為15之41號）、970號（重測前為
    15之16號）、979號（重測前為15之36號）、練華文所有之
    967之1號（重測前為15之37號）、頭份鎮所有之976號（重
    測前為15之40號）等6筆土地如附圖所示黃線部分，係位於
    中港溪河川行水區內，業經臺灣省政府以74年6月8日府建字
    第148558號公告有案，並經苗栗縣政府以94年8月29日府建
    石字第0940093882號函附本院在卷可稽（見本院更二審卷）
    ，而上開土地因位於行水區域線內，業經苗栗縣政府於84年
    8月4日公告停止受理土石採取申請有案，亦經苗栗縣政府以
    89年7月21日89府建河字第8900059277號函附於原審在卷足
    稽（見原審卷第105頁、106頁）。另按被告行為後，水利法
    第78條第1項第3款擅採砂石規定部分，修正為第78條之1為
    第3款，即「河川區域內之下列行為應經許可：三、採取或
    堆置土石」，範圍由「行水區」修正為「河川區域內」，而
    其定義雖略有不同，惟經本院函查經濟部水利署第二河川局
    ，其河川區域之範圍為何，經水利署第二河川局套繪前揭土
    地後，前揭六筆土地如附圖所示黃線部分皆位於河川區域內
    ，此有該局93年11月16日水二管字第09302008640號函可稽
    （見本院更一審卷第64頁至第71頁）。
(三)被告自84年8月5日起，未經許可擅自在上開行水區內如附圖
    所示黃線部分之土地上挖採砂石之事實，業據被告於偵查中
    坦承不諱 (見偵字第1156號卷第9頁）；於原審87年11月17
    日調查時亦供稱其自81年開始斷斷續續在上開之處挖取砂石
    ，造成二水塘等語（見原審卷第14頁）。證人即苗栗縣政府
    河川水利課課員丙○○雖於本院更一審行準備程序時雖證稱
    ；伊未看到被告擅採砂石，那是河川巡查人員之職責等語，
    而證人即河川駐衛警乙○○於本院更一審行準備程序時雖證
    稱：現場挖時，伊未看到等語，然證人乙○○於本院更一審
    行準備程序時亦證稱：伊在現場有看到載運砂石，並看到挖
    土機，而那邊有新挖之痕跡等語（見本院更一審卷第45頁）
    ；於原審審理時證稱：「被告確實有堆料，但被告用完之後
    ，又繼續開挖，所以他有用不完的砂石（見原審卷第132頁
    ）。」於本院上訴審勘驗時證稱：84年8月縣府公告禁止採
    砂後，被告先將先前開採堆置之砂石加工出售，但於售罄後
    ，仍於85、86年間繼續在他自有土地深挖，經民眾檢舉後，
    伊有對被告勸導，但他不聽，伊與頭份分局員警來過2．3次
    ，每次見到現場越挖越深等語（見本院上訴審卷第60頁反面
    、61頁正面）；於本院更二審審理時證稱：伊有看到被告他
    們在挖取砂石，我們查獲時，他們剛好開著卡車要進去進料
    台，伊有看到被告在挖洞旁邊，挖採砂石，再弄到卡車上，
    而且伊有看到那是新挖之痕跡等語（見本院更二審審判筆錄
    第5頁）。而證人丙○○於原審理時證稱：「被告之前有無
    堆砂石，我是不知道，當我們查獲被告時，也已經是禁止砂
    石了，我們也有一直告訴他不要在（再）挖了，而且我之前
    所看到的是一片高灘，而且就算被告在這塊地堆砂石，我們
    也會做行政處分，請他限時清除，因為那塊地是行水區域內
    ，而且被告所挖的土地，也只有離河道4．5公尺而已，有可
    能會造成河川的危險。」（見原審卷第133頁）。而上開證
    人指被告挖掘之2坑洞，經於87年2月20日測量結果，面積為
    6535平方公尺（即5445平方公尺加1090平方公尺）、深12公
    尺，並因積水而成水塘，有測量圖在卷可憑（見偵字第5466
    號卷第38頁），另參酌卷附之85年7月27日、87年3月15日、
    85年7月27日、87年3月13日、87年8月13日、87年10月31日
    、87年11月9日、87年11月26日於現場所拍攝之照片顯示（
    見本院上訴審卷第68頁至第73頁、偵字第5466號卷第34頁至
    第36頁），該水塘之形狀時有變動及前述證人丙○○所證被
    告採砂地原係突起之高灘地等語，顯非如被告所辯係於禁採
    前堆積砂石，嗣後再予採取。是被告係於臺灣省政府公告中
    港溪為河川行水區禁採砂石後，仍在該區域內採取砂石之行
    為甚明。證人丙○○雖於本院更一審行準備程序時證稱；伊
    未看到被告擅採砂石云云，及證人乙○○於本院更一審行準
    備程序時雖證稱：現場挖時，伊未看到等語，均不足以推翻
    被告有擅採砂石之事實。至於苗栗縣政府於86年間以冉在砂
    石行非法佔用河川行水區設置砂石廠違反水利法規裁處罰鍰
    新台幣九萬元，被告以其砂石廠係位於河川行水區域外之私
    有土地，請求撤銷原處分，苗栗縣政府會同省水利局第二工
    程處現場會勘，同意撤銷原處分，此固有冉在砂石行申請書
    及苗栗縣政府函在卷可稽，然此係就被告之砂石廠是否有佔
    用河川行水區域所為之撤銷處分，不足為被告未在上開河川
    行水區採取砂石之證明。
(四)按水利法第92條之1第1項所謂「致生公共危險」，固以實際
    上須有具體危險之發生為要件，而屬具體的危險犯，然其具
    體危險之存否，仍應依社會一般之觀念，客觀的予以判定。
    即依其妨礙水流之具體情況，視其一般上是否有使流水改道
    ，浸蝕護岸，而影響附近住家安全之虞，以決定其危險之有
    無，非必已使堤岸潰缺，人、畜、房屋淹沒，始得謂其危險
    已發生。而上開採石地點並未經核准，且係在中港溪河川行
    水區域內，緊臨中港溪主流路，被告未經許可採取砂石，將
    影響流路之自然穩定，致使毗鄰之土地流失等情，業經苗栗
    縣政府於89年7月21日以89府建河字第8900059277號函復原
    審在卷明確（見原審卷第105頁、第106頁）。而證人丙○○
    在原審審理中亦證稱：「大坑洞那一塊，跟中港溪主流路很
    接近，賀伯颱風來時，有被大水灌穿，甲○○事後有去填回
    。如果繼續存在，會造成相鄰土地流失掉」等語（見原審卷
    第22頁反面）；於本院更一審行調查時證稱：「被告所挖的
    坑洞，離主流道不是很遠，如果沖刷太嚴重，流到坑洞，會
    造成附近的土地有流失的可能」等語（見本院更一審卷第44
    頁）。是被告採取砂石地點既緊鄰中港溪主流段行水區內，
    若洪水來臨時，自甚有可能危及附近住戶之生命及財產安全
    ，而有造成具體公共危險之可能。雖證人丙○○於本院更一
    審行準備程序時證稱：事實上旁邊之土地沒有流失，河水亦
    未改道、流路亦很穩定云云（見本院更一審卷第44頁）；於
    本院更二審審理時證稱：本案至今，尚未造成土地流失云云
    （見本院更二審卷審判筆錄第4頁），然上開證言亦僅能證
    明該處迄今尚未有實害發生而已，不足以推翻其會造成具體
    公共危險之可能，是被告所辯並不會造成公共危險云云，自
    不足採。
(五)綜上所述，被告上開所辯顯係卸責之詞，不足採信，其罪證
    明確，犯行堪以認定。是辯護人聲請傳喚證人溫錦對及吳建
    禕部分，核無必要，自應駁回其聲請。
三、被告行為後，水利法第92條之1於92年2月6日修正時已予刪
    除，並修正同法第78條之1第3款規定為「河川區域內之下列
    行為應經許可：三、採取或堆置土石。」，增訂第92條之2
    為「有下列情形之一者，處新臺幣一百萬元以上五百萬元以
    下罰鍰：七、違反第七十八條之一第三款、第七十八條之三
    第二項第三款規定，未經許可採取或堆置土石者。」，另增
    訂第94條之1規定為：「有第九十二條之二至第九十二條之
    五、第九十三條之二或第九十三條之三規定情形之一，致生
    公共危險者，處五年以下有期徒刑，得併科新臺幣五十萬元
    以上五百萬元以下罰金。因而致人於死者，處無期徒刑或七
    年以上有期徒刑。致重傷者，處三年以上、十年以下有期徒
    刑。」，而修正前水利法第78條第1項第3款係明定「主管機
    關為保護水道，應禁止左列各事：三、在行水區內擅採砂石
    、堆置砂石或傾倒廢土。」，修正前水利法第92條之1第1項
    則規定為「違反第七十八條第一項各款情形之一者，除通知
    限期回復原狀、清除或廢止違禁設施外，處六千元以上三萬
    元以下罰鍰；因而損害他人權益者，處三年以下有期徒刑、
    拘役或科或併科四千元以上二萬元以下罰金；致生公共危險
    者，處五年以下有期徒刑，得併科六千元以上三萬元以下罰
    金。」，比較新舊法，以修正前水利法第92條之1較有利於
    被告，應依刑法第2條第1項但書之規定，適用修正前水利法
    第92條之1處斷。核被告所為，係違反修正前水利法第78條
    條第1項第3款之主管機關為保護水道禁止在行水區內擅採砂
    石之規定，致生公共危險，應依同法第92條之1第1項後段之
    規定處罰。被告自84年8月4日公告禁採砂石後，陸續在行水
    區內擅採砂石，致生公共危險，時間緊接，犯罪構成要件相
    同，顯係基於概括犯意反覆為之，為連續犯，依刑法第56條
    之規定以一罪論，並加重其刑。原審予以論罪科刑，固非無
    見，惟查：(一)被告在如附圖所示黃線部分擅採砂石行為，係
    在河川區域內，自應依法論罪科刑，而原判決卻就被告在如
    附圖所示黃線部分外之苗栗縣頭份鎮○○段○○段地號979、
    967之1之河川區域外土地擅採砂石行為，予以判決，自有未
    洽。(二)公訴人並未就被告有於行水區內未經許可「堆積」砂
    石之犯罪行為起訴，且被告係辯稱其於上開行水區禁採砂石
    前即將砂石堆積上開處所，與證人丙○○於原審證稱：「我
    83年9月至水利課服務，就陸續有到那地方看過，原來那裡
    是一個突起的高灘地，是後來陸續有人在那裡挖砂石後才變
    成深潭。」等語不符，參諸被告之砂石加工廠即設於附近，
    被告所採取之砂石及加工後之成品、半成品均堆積在工廠內
    ，堆積位置不在行水區內，此業經本院上訴審法官履勘現場
    ，囑託苗栗地政事務所測量人測量，並證人即苗栗地政事務
    所測量人員吳正宏證述明確，被告上開所辯，無非圖卸於行
    水區禁採砂石後仍擅採砂石犯行之詞，尚不得以此推認被告
    有於上開行水區禁止堆積砂石後仍在上開處所堆積砂石之行
    為。原判決認被告並有於上開行水區內未經許可堆積砂石之
    行為，並以被告此部分之行為亦係基於概括犯意所為，為起
    訴效力所及，併為審究，亦有未洽。(三)次查水利法第92條之
    1之規定，業已於被告行為後之92年2月6日予以修正，原審
    未及比較新舊法之適用，亦有未洽。被告上訴意旨否認犯行
    執前詞指摘原判決不當，雖無理由，惟原判決既有上開可議
    之處，即屬無可維持，自應由本院將原判決予以撤銷改判。
    爰審酌被告從事砂石業，明知政府禁止在河川行水區採取砂
    石，卻為圖一己私利，不聽制止，不顧可能發生之公共危險
    而盜採砂石，及被告年逾60並無相同之犯罪紀錄等一切情狀
    ，量處如主文第2項所示之刑，以資儆懲。
四、(一)公訴意旨雖認被告自83年某日起至84年8月4日止有在如附
    圖所示黃色部分之土地擅採砂石之犯行，惟依卷附資料尚無
    積極證據足資證明被告於上開期間有於禁採砂石之行水區擅
    採砂石之行為，被告此部分之犯罪尚屬不能證明。惟公訴人
    認此部分與上開本院認定有罪部分有裁判上一罪關係，茲不
    另為無罪之諭知。(二)又原審論告書所引用之附圖一（見原審
    卷第136頁、第137頁）超出附圖所示黃線範圍之河川區域外
    部分，因被告行為後，水利法修正增訂第78條之1，將修正
    前水利法第78條第3款規定修正為「河川區域內之下列行為
    應經許可：三、採取或堆置土石」，範圍由「行水區」修訂
    為「河川區域內」，而經本院更一審函查經濟部水利署第二
    河川局，其河川區域之範圍為何，經水利署第二河川局套繪
    前揭土地後，則附圖二超出如附圖所示黃線範圍之河川區域
    外部分，乃位於「河川區域外」，為修正後水利法所不處罰
    之範圍，自屬行為後法律已廢止其刑罰，本應為免訴判決，
    惟公訴人認此部分與上開已起訴成罪部分有連續犯之裁判上
    一罪關係，爰不另為免訴判決之諭知。另原審論告書所引用
    之附圖一（見原審卷第136頁、第137頁）超出如附圖所示黃
    線範圍之河川區域內部分，因有可能該部分雖經被告挖採，
    惟事後被告已回復原狀，亦有可能該部分被告並未挖採，因
    前後測量指界不同所致，業經證人丙○○於本院更二審審理
    時證述明確，因並無其他證據佐以該部分係經被告回復原狀
    ，自應往被告最有利去認定，即應認定被告並未有挖採此部
    分之犯行。是此部分本應無罪之諭知，惟公訴人認此部分與
    上開已起訴成罪部分有連續犯之裁判上一罪關係，爰不另為
    無罪之諭知。
據上論斷，應依刑事訴訟法第369條第1項前段，第364條、第299
條第1項前段、修正前水利法第78條第1項第3款、第92條之1第1
項後段，刑法第2條第1項但書、第11條前段、第56條，判決如主
文。
本案經檢察官丁○○到庭執行職務。
中　　華　　民　　國　　94　　年　　12　　月　　14　　日
                刑事第八庭　審判長法　官　羅　得　村
                                  法　官　紀　文　勝
                                  法　官　巫　政　松
上列正本證明與原本無異。
如不服本判決應於收受送達後十日內向本院提出上訴書狀，其未
敘述上訴之理由者並得於提起上訴後十日內向本院補提理由書（
均須按他造當事人之人數附繕本）。
                                  書記官　陳　妙　瑋
中　　華　　民　　國　　94　　年　　12　　月　　15　　日
　　　　　　　　　　　　　　　　　　　　　　　　　　　Ｆ
